【裁判字號】    95,婚,82
【裁判日期】    950524
【裁判案由】    確認婚姻不成立
【裁判全文】
臺灣士林地方法院民事判決                95年度婚字第82號
原      告  丁○○
訴訟代理人  蔡惠子律師
複代理  人  莊立群律師
被      告  甲○○
上列當事人間請求確認婚姻不成立事件，本院於民國95年5 月10
日言詞辯論終結，判決如下：
    主    文
確認原告與被告間於民國84年2月5日之婚姻不成立。
訴訟費用由被告負擔。
    事實及理由
一、本件原告起訴主張：兩造於民國（下同）76年1 月1 日結婚
    ，婚後育有2 名子女吳玉婷、吳佩軒，因被告經常對原告施
    暴，雙方遂於78年8 月間協議離婚，並於同年9 月1 日辦理
    離婚登記。兩造離婚後，被告不斷向原告懺悔，祈求原告原
    諒，嗣原告於83年間，帶2 名女兒與被告同住，原告並於同
    年底意外懷孕，被告為給即將出生的孩子一個名分，竟填具
    不實之結婚證書，並以此申辦結婚登記。實則，兩造並未於
    84年2 月5 日舉辦任何結婚公開儀式或有證人在場，僅有結
    婚登記，結婚證書上主婚人戊○○、證婚人乙○○、介紹人
    丙○○之簽名及蓋章均非本人所為。兩造間之婚姻關係既未
    依法成立，爰據此提起本訴等語。
二、按確認法律關係之訴，非原告有即受確認判決之法律上利益
    者，不得提起，民事訴訟法第247 條第1 項前段定有明文。
    又結婚，應有公開儀式及二人以上之證人；又經依戶籍法為
    結婚之登記者，推定其已結婚，亦為民法第982 條第1 項、
    第2 項分別所明定。本件原告主張兩造原於76年1 月1 日結
    婚，俟於78年9 月1 日辦理協議離婚登記；離婚後，被告復
    於84年2 月6 日向戶政事務所申辦與原告於同年月5 日結婚
    登記等節，業據提出戶籍謄本、結婚證書等為證，復為被告
    所不爭執，應認為真實。是依前開民法第982 條第2 項之規
    定，兩造間因法律推定之效果，已具有婚姻關係存在，且在
    未有反證推翻該項身分關係前，兩造間婚姻之法律關係即繼
    續存在，是原告提起本訴，請求確認兩造婚姻關係不成立，
    應認其有即受確認判決之法律上利益，合先敘明。
三、再按結婚，應有公開儀式及二人以上之證人；又結婚不具備
    公開儀式及二人以上之證人者，無效，民法第982 條第1 項
    、第988 條第1 款分別定有明文。故民法關於結婚成立之形
    式要件，即須經一定之公開儀式，使不特定人得以共見共聞
    認識其結婚者，婚姻始可謂有效成立。我國民法雖無婚姻不
    成立之規定，但法律行為必須成立後，始有是否無效之問題
    。本件原告主張被告雖於84年2 月6 日向戶政事務所登記兩
    造業於同年月5 日結婚，惟兩造並未舉辦結婚之公開儀式，
    亦無二人以上之證人，結婚證書有關乙○○、丙○○之簽名
    及印文皆非其2 人所為等情，亦據證人乙○○、丙○○到場
    立證在卷（參本院95年4 月25日準備程序筆錄），足證兩造
    雖於84年2 月6 日辦理結婚登記，然實際並未舉行如結婚證
    書所載「於84年2 月5 日在自宅」或其他時地之結婚典禮，
    嗣後亦從未踐行結婚之法定公開儀式。是兩造結婚之形式要
    件即有未備，原告之主張應信為真實。從而，原告訴請確認
    兩造間之婚姻關係不成立，洵屬有據，應予准許。
四、綜上，本件原告之訴為有理由，依民事訴訟法第78條，判決
    如主文。
中    華    民    國    95    年    5     月    24    日
                  家事法庭  法  官  謝靜慧
以上正本證明與原本無異。
如對本判決上訴，應於判決送達後20日內向本院提出上訴狀。
中    華    民    國    95    年    5     月    24    日
                            書記官  趙薇莉


司法院資訊處製作；財團法人民間司法改革基金會備份。
